【裁判字號】    99,易,1573
【裁判日期】    991110
【裁判案由】    詐欺
【裁判全文】
臺灣高雄地方法院刑事判決              99年度易字第1573號
公  訴  人  臺灣高雄地方法院檢察署檢察官
被      告  甲○○
上列被告因詐欺案件，經檢察官提起公訴（99年度偵字第6998號
），本院判決如下：
    主  文
甲○○幫助犯詐欺取財罪，處拘役參拾伍日，如易科罰金，以新
臺幣壹仟元折算壹日。
    事  實
一、甲○○可預見將個人金融帳戶資料提供他人使用，可能遭詐
    騙集團用以詐騙他人將款項匯入其所提供之金融帳戶內後再
    領取之，因而幫助他人實施詐欺取財之犯行，竟基於縱他人
    以其金融帳戶作為詐欺取財之犯罪工具亦無違其本意之幫助
    詐欺取財不確定故意，於民國98年10月27日某時許，在臺北
    縣泰山鄉○○路與民志路一段之交岔路口附近，將其申辦之
    中國信託商業銀行羅東分行帳號000000000000號帳戶（下稱
    「系爭帳戶」）之提款卡、密碼交付真實姓名年籍不詳自稱
    「張經理」之成年男子及所屬詐騙集團使用，嗣該詐欺集團
    之成員共同基於意圖為自己不法所有之犯意聯絡，推由某成
    員於98年10月31日15時40分許，撥打電話向乙○○佯稱：於
    PCHOME拍賣網站購物時，因付款方式誤設為分期付款，需至
    自動櫃員機重新操作以更正云云，致乙○○陷於錯誤，依指
    示操作自動櫃員機，於98年10月31日19時24分許，轉帳匯款
    新臺幣（下同）8,999 元至系爭帳戶內。嗣乙○○發覺受騙
    而報警處理，始循線查悉上情
二、案經宜蘭縣政府警察局羅東分局報告臺灣宜蘭地方法院檢察
    署呈請臺灣高等法院檢察署檢察長核轉臺灣高雄地方法院檢
    察署檢察官偵查起訴。
    理  由
一、證據能力之判斷─
    本判決據以認定事實之各項證據，其中關於傳聞證據部分，
    除合於刑事訴訟法第159 條之1 至4 或其他傳聞例外規定，
    本有證據能力外，餘均經檢察官及被告甲○○於本院同意作
    為證據（本院審易卷第16頁背面），本院審酌各該證據作成
    時之情況，認為作為證據並無不當，依同法第159 條之5 之
    規定，均得作為證據。
二、認定事實所憑證據及被告之辯解─
    訊據被告甲○○於本院審理時固坦承有於前揭時、地，將其
    申設系爭帳戶之提款卡及密碼，交付真實姓名年籍不詳自稱
    「張經理」之成年男子，惟矢口否認有何幫助詐欺之犯行，
    辯稱：伊因要找工作被騙云云。經查：
  (一)系爭帳戶係被告於98年10月26日申請開立，於98年10月27日
    將系爭帳戶之提款卡及密碼，在臺北縣泰山鄉○○路與民志
    路一段之交岔路口附近，交付真實姓名年籍不詳自稱「張經
    理」之成年男子；被害人乙○○於前揭時間，因遭詐騙集團
    成員施以前述詐術，陷於錯誤而操作自動櫃員機轉帳上開款
    項至被告申設之系爭帳戶等情，業據被告於檢察事務官調查
    及本院審理時供承屬實（偵卷第4-7 、19-20 頁、本院審易
    卷第15頁、易字卷第43頁），並經證人即被害人乙○○於警
    詢時證述在卷（警卷第1-2 頁），復有臺灣中小企業銀行自
    動櫃員機交易紀錄單（警卷第3 頁）、中國信託商業銀行股
    份有限公司98年11月10日函暨附件中國信託商業銀行印鑑卡
    、約定條款同意書、被告之身分證正反面影本、系爭帳戶之
    歷史交易查詢（警卷第5-8 頁）、遠傳電信股份有限公司99
    年4 月29日傳真暨附件0000000000電話之申設人資料、雙向
    通聯紀錄（偵卷第22-28 頁）在卷可憑，足認被告申設系爭
    帳戶確實遭真實姓名年籍不詳詐騙集團成員用以詐騙被害人
    鍾泓志匯款以取得不法款項使用無訛。
  (二)刑法上之故意，可分為直接故意與間接故意（不確定故意）
    ，所謂「不確定故意」，係指行為人對於構成犯罪之事實，
    預見其發生而其發生並不違背其本意者，刑法第13條第2 項
    定有明文。金融帳戶之提款卡、密碼乃個人重要理財之物，
    若落入不明人士手中，極易被利用為取贓之犯罪工具，一般
    人均有妥為保管以防止他人任意使用之認識，縱有特殊情況
    偶須交付他人使用，亦必深入瞭解用途及合理性，始會安心
    提供。被告雖以前詞置辯，惟其所辯縱屬實在，亦僅能認定
    被告提供系爭帳戶之「動機」在於求職，而非為直接換取該
    帳戶之對價。惟「動機」與「犯罪故意」應予明確劃分，出
    於正當甚或係可堪憐憫之良善動機，均僅為量刑時之審酌事
    項，尚不能執此遽謂行為人欠缺犯罪故意或幫助犯特定罪之
    未必故意，是尚難以被告求職「動機」推論其欠缺幫助他人
    犯罪之意。
  (三)被告雖辯稱：伊看報紙應徵司機工作，對方說要交付系爭帳
    戶資料以供薪水轉帳云云（偵卷第5 頁），惟薪資轉帳僅需
    帳戶帳號即足，殊無交付帳戶提款卡及密碼之必要，被告將
    系爭帳戶資料交付與欠缺信賴關係之他人，即等同將該帳戶
    之使用，置於自己之支配範疇外，而容任該他人可得恣意為
    之。參以金融機構存款帳戶之提款卡及密碼如相結合，即可
    供人使用自動櫃員機任意提領現金，如遭不相干之人知悉並
    持有，該人即得以該存款帳戶供他人匯款入帳並得以提款卡
    及密碼逕提領帳戶內金額，而供犯罪集團以其帳戶作為財產
    犯罪之工具，此為一般生活常識，衡情，被告為成年人，應
    有相當智識程度及社會經驗，對上開一般生活常識自難諉為
    不知，而竟仍於預見提供系爭帳戶可能遭利用作為詐欺犯罪
    工具之情況下，仍將系爭帳戶之提款卡及密碼，交付予真實
    姓名年籍不詳之成年男子，不論原因為何，終究係以所交付
    之帳戶遭如何利用均無所謂之意思而為交付。本件雖無證據
    足認被告與上開詐騙集團成員有何共犯之犯意聯絡或參與詐
    欺取財之行為，然對其提供系爭帳戶資料可能遭利用作詐欺
    取財之犯罪工具，因而幫助該詐騙集團實行詐欺取財犯罪，
    既非無預見，仍加以提供，主觀上之間接幫助故意已堪認定
    。
  (四)綜上，本件事證明確，被告犯行洵堪認定，應予依法論科。
三、論罪科刑之理由─
  (一)按刑法上之幫助犯，係對於犯罪與正犯有共同之認識，而以
    幫助之意思，對於正犯資以助力，而未參與實施犯罪之行為
    者而言（最高法院88年度臺上字第1270號判決意旨參照）。
    被告甲○○提供系爭帳戶提款卡及密碼與詐騙集團成員使用
    ，供詐騙被害人乙○○匯入上開款項並提領詐得款項之工具
    ，然單純提供金融帳戶不等同於實行詐術使被害人陷於錯誤
    而匯款之詐欺取財罪構成要件行為，僅屬對遂行詐欺取財犯
    行資以助力之幫助行為。此外，復無證據足認被告與詐騙集
    團成員間，就上開詐欺取財行為有何犯意聯絡，或參與詐欺
    取財之構成要件行為，即不得遽論其為詐欺取財罪之共同正
    犯，僅能論以幫助犯。
  (二)核被告所為，係犯刑法第30條第1 項、第339 條第1 項詐欺
    取財罪之幫助犯，爰依同法第30條第2 項之規定，按正犯之
    刑減輕之。爰審酌被告提供系爭帳戶資料幫助他人犯罪，致
    真正犯罪者難以被查獲，復令被害人求償無門，助長社會詐
    騙歪風，實為社會上詐騙集團猖獗，致一般民眾防不勝防之
    主因，犯罪所生危害非微；被害人乙○○遭詐騙之前揭金額
    ，及被告之智識程度、生活狀況、犯罪後態度等一切情狀，
    量處如主文所示之刑，並諭知易科罰金折算標準，以示儆懲
    。
據上論斷，應依刑事訴訟法第299 條第1 項前段，刑法第30條、
第339 條第1 項、第41條第1 項前段，刑法施行法第1 條之1 ，
判決如主文。
本案經檢察官陳登燦到庭執行職務。
中    華    民    國    99    年    11    月    10    日
            刑事第十六庭  審判長法  官  曾逸誠
                                法  官  林柏壽
                                法  官  姚水文
以上正本證明與原本無異。
如不服本判決應於收受送達後10日內向本院提出上訴書狀，並應
敘述具體理由；如未敘述上訴理由者，應於上訴期間屆滿後20日
內向本院補提理由書（均須按他造當事人之人數附繕本）「切勿
逕送上級法院」。
中    華    民    國    99    年    11    月    11    日
                                書記官  蔡靜雯
附錄本案論罪科刑法條：
中華民國刑法第339條第1項
意圖為自己或第三人不法之所有，以詐術使人將本人或第三人之
物交付者，處 5 年以下有期徒刑、拘役或科或併科 1 千元以下
罰金。

司法院資訊處製作；財團法人民間司法改革基金會備份。
